【裁判字號】    88,上,720
【裁判日期】    890331
【裁判案由】    清償債務
【裁判全文】
台灣高等法院臺中分院民事判決                  八十八年度上字第七二○號
      上  訴  人  甲○○
      被上訴人    財團法人汽車交通事故特別補償基金
                              .
      法定代理人  顏慶章      住台北市○○區○○路四十九號七樓
      訴訟代理人  林其弘      .
                  黃雅怡      .
右當事人間請求清償債務事件，上訴人對於中華民國八十八年九月十四日臺灣臺中地
方法院八十八年度訴字第二四四五號第一審判決提起上訴，本院判決如左：
    主    文
原判決關於上訴人敗訴部分及命上訴人負擔訴訟費用之裁判廢棄。
右廢棄部分，被上訴人在第一審之訴及假執行之聲請駁回。
第一審（除確定部分外）、第二審訴訟費用由被上訴人負擔。
    事    實
甲、上訴人方面：
一、聲明：（一）原判決不利上訴人部分廢棄。（二）上開廢棄部分，駁回被上訴人
    在第一審之訴。（三）如受不利之判決，願供擔保請准宣告免為假執行。
二、陳述：除與原判決記載相同者予以引用外，補稱：原審判決另一被告黃煒泓為上
    訴人之孫，已成年，且領有汽車駕駛執照，未與上訴人同住，其未經上訴人之同
    意，擅自駕駛上訴人所有自小客車而肇事，上訴人並無何過失可言，依強制汽車
    責任保險法第三十九條第五項規定，被上訴人不得向上訴人求償。
三、證據：提出調解書、起訴書、刑事判決各一件為證。
乙、被上訴人方面：
一、聲明：上訴駁回。
二、陳述：除與原判決記載相同者予以引用外，補稱：
（一）上訴人之孫黃煒泓於民國八十八年一月二十七日十八時許，駕駛上訴人甲○○
      所有未投保強制汽車責任保險之ＩＦ－八六一二號自用小客車，行經台中縣大
      甲鎮○○路一二六號前，因駕駛不慎撞擊行人李柯玉鳳，致其死亡，黃煒泓違
      規駕駛，應負肇事責任。上訴人所有肇事車輛未依法投保強制汽車責任保險，
      而受害人李柯玉鳳之繼承人李進德等依強制汽車責任保險法第三十八條之規定
      ，向被上訴人求償新台幣（下同）一百零四萬七千元，被上訴人即依法委由富
      邦產物保險股份有限公司受理其申請並賠付完畢，依同法第三十九條第一、二
      項之規定：「特別補償基金依前條規定為補償者，視為加害人或汽車所有人損
      害賠償金額之一部份」；「特別補償基金於補償金額範圍內，得直接向加害人
      或汽車所有人求償」，被上訴人訴請上訴人賠償，並無不當。
（二）上訴人與黃煒泓為祖孫關係，上訴人辯稱其未同意黃煒泓駕駛上開車輛並不實
      在。
三、證據：援用原審提出之證據。
丙、本院依職權調取原審法院八十八年度交易字第一八三號刑事卷。
    理    由
一、本件被上訴人起訴主張原審同案被告黃煒泓於八十八年一月廿七日十八時許，駕
    駛上訴人甲○○所有未投保強制汽車責任險之ＩＦ－八六一二號自用小客車，行
    經台中縣大甲鎮○○路一二六號前，不慎撞擊行人李柯玉鳳，致其死亡，受害人
    李柯玉鳳之繼承人李進德等依強制汽車責任保險法第三十八條之規定，向被上訴
    人求償一百零四萬七千元，被上訴人即依法委由富邦產物保險股份有限公司受理
    其申請並賠付完畢，依同法第三十九條第一、二項之規定，視為加害人或汽車所
    有人損害賠償金額之一部份，被上訴人得直接向加害人或汽車所有人求償，爰請
    求上訴人與黃煒泓應給付被上訴人上開金額及自起訴狀繕本送達翌日起，至清償
    日止，按年息百分之五計算之利息。上訴人則以其未同意黃煒泓駕駛上開車輛，
    不需負損害賠償之責，被上訴人不得向其求償等語資為抗辯。
二、查本件被上訴人主張之事實，固據提出警方交通事故證明書、補償金收據及代位
    求償同意書各一份為證。按特別補償基金補償被害人者，視為加害人或汽車所有
    人損害賠償金額之一部分，特別補償基金於補償範圍內，得直接向加害人或汽車
    所有人求償，強制汽車責任保險法第三十九條第一、二項雖定有明文。惟按過失
    責任，為現行侵權行為法所採之責任原則，只有基於兩造之衡平（如出賣人物之
    瑕疵擔保責任），或於賠償損害後得以轉嫁之方式，由社會大眾分擔時（如商品
    製造人責任等），始採無過失責任。汽車交通事故加害人或汽車所有人並無上開
    應採無過失賠償責任之理由，使負無過失賠償責任，顯失公平，且強制汽車責任
    保險法只是為保護汽車交通事故受害人所受損害，於保險金額範圍內確實得以求
    償，其本質仍不失為「責任保險」，即以加害人或汽車所有人依侵權行為法規定
    負有損害賠償之責任為要件，並無提高加害人或汽車所有人為無過失賠償責任之
    意旨，此觀同法第三十九條第一項規定，特別補償基金依前條規定為補償者，視
    為加害人或汽車所有人損害賠償金額之一部分及該法施行細則第九條規定，上開
    情形，應依該非被保險汽車肇事責任比例計算求償額，益徵明確，可見加害人或
    汽車所有人依該法第三十九條第二項規定所負之責任，為其依侵權行為法應負之
    損害賠償責任，並無使其負無過失責任之意，故特別補償基金依該規定求償時，
    仍以加害人或汽車所有人有故意或過失為要件。本件原審判決同案被告黃煒泓為
    成年人，領有汽車駕駛執照，於八十八年一月二十七日十八時許，駕駛上訴人所
    有未投保強制汽車責任保險之ＩＦ－八六一二號自用小客車，行經台中縣大甲鎮
    ○○路一二六號前，因疏未注意車前狀況，且超速行駛，不慎撞擊被害人李柯玉
    鳳，致其死亡，黃煒泓違規肇事，其過失致人於死刑事部分，業經原審法院以八
    十八年度交易字第一八三號判處有期徒刑七月，緩刑三年確定在案，經本院調取
    上開刑事卷宗核實，是本件交通事故，係黃煒泓過失所致，上訴人雖為肇事汽車
    所有人，並無過失，應由黃煒泓負侵權行為之損害賠償責任，與上訴人是否同意
    黃煒泓駕駛上訴人所有未投保之汽車無關（況被上訴人並未能證明上訴人有同意
    之事實，且黃煒泓亦非無駕照。），被上訴人依強制汽車責任保險法規定補償被
    害人李柯玉鳳之繼承人之補償金，僅得向有過失之黃煒泓求償，其向無過失之上
    訴人求償，自有未合。
三、綜上所述，上訴人抗辯對被害人無需負賠償責任，被上訴人不得向其求償，自屬
    可信，被上訴人對之請求，尚非有據。從而，被上訴人依強制汽車責任保險法第
    三十九條第二項規定，請求上訴人應與黃煒泓共同給付被上訴人一百零四萬七千
    元，及自起訴狀繕本送達翌日起，至清償日止，按年息百分之五計算之利息，就
    上訴人部分，為無理由，不應准許（黃煒泓部分，並未上訴，已告確定）。其假
    執行之聲請亦失所附麗，應併予駁回。原審判命上訴人給付，並為假執行之宣告
    ，自有未洽。上訴意旨指摘原判決不當，求予廢棄改判，為有理由。自應由本院
    予以廢棄改判，如主文第二項所示。
四、據上論結，本件上訴為有理由，依民事訴訟法第四百五十條、第七十八條，判決
    如主文。
中      華      民      國    八十九    年    三      月    三十一    日
~B1民事第三庭審判長法  官  陳照德
~B2                法  官  宋富美
~B3                法  官  黃淑玲
右為正本係照原本作成。
不得上訴。
~B                書記官  陳如慧
中      華      民      國    八十九     年      四       月     五     日
                                                                        Ｑ


司法院資訊處製作；財團法人民間司法改革基金會備份。
